【裁判字號】    98,家上易,1
【裁判日期】    980513
【裁判案由】    返還不當得利
【裁判全文】
臺灣高等法院民事判決                 98年度家上易字第1號
   上  訴  人  乙○○
               甲○○
   共      同
   訴訟代理人  廖克明律師
   複  代理人  盧建宏律師
   被上訴  人  丙○○
   訴訟代理人  張文寬律師
上列當事人間請求返還不當得利事件，上訴人對於中華民國97年
10月31日臺灣基隆地方法院97年度家訴字第 9號第一審判決提起
上訴，本院於98年4月29日言詞辯論終結，判決如下：
    主  文
原判決關於：(一)命上訴人乙○○之給付；(二)命上訴人甲○○給付
超過新臺幣貳萬壹仟伍佰貳拾參元之本息；(三)前開(一)、(二)部分之
假執行宣告及各該訴訟費用等裁判，均廢棄。
上開廢棄部分，被上訴人在第一審之訴及其假執行之聲請均駁回
。
其餘上訴駁回。
廢棄改判部分之第一、二審訴訟費用，由被上訴人負擔。駁回部
分之第二審訴訟費用，由上訴人甲○○負擔。
    事實及理由
一、被上訴人主張：門牌台北縣瑞芳鎮○○路65號1、2樓房屋，
    為被上訴人及上訴人甲○○之父、上訴人乙○○之祖父張邱
    錦章所興建，張邱錦章嗣於79年9月18 日死亡，由被上訴人
    、上訴人甲○○及訴外人邱春養等3 人繼承，被上訴人並按
    時繳納系爭房屋之房屋稅。詎系爭1 樓房屋自繼承開始起由
    上訴人乙○○占用，上訴人乙○○所有門牌同路63 號1樓房
    屋在系爭房屋之隔壁，以每月新臺幣（下同）2萬5,000元之
    價格出租他人，茲僅以每月2萬1,000元計算上訴人乙○○所
    受占用系爭1樓房屋之利益，再按應有部分1/3計算被上訴人
    每月所受損害為7,000 元，則自92年1月1日起至96年12月31
    日止（共計60個月）所受相當於租金之損害共計為42萬元。
    另上訴人甲○○僅有系爭2樓房屋應有部分1/3之權利，竟未
    經共有人同意占用系爭2 樓房屋全部，獲得超過其應有部分
    之2/3不當利益，而系爭2樓房屋面積逾34坪，每月租金應超
    過9,000元，茲僅以每月9,000 元計算，再按應有部分1/3計
    算被上訴人每月受損害為3,000 元，則自92年1月1日起至96
    年12月31日止（共計60個月）所受相當於租金之損害共計為
    18萬元。爰依不當得利之法律關係，請求上訴人乙○○應給
    付被上訴人42萬元，上訴人甲○○應給付被上訴人18萬元，
    及均自起訴狀繕本送達翌日起算之法定遲延利息，並願供擔
    保請准宣告假執行等情。
    原審判決：上訴人乙○○應給付被上訴人42萬元，上訴人甲
    ○○應給付被上訴人99,850元，及均自97年7月9日起算之法
    定遲延利息，被上訴人其餘之訴駁回；並依聲請定准免假執
    行之擔保金額。
    被上訴人就原審駁回部分並未聲明不服，在本審補充略以：
    (一)上訴人乙○○並非系爭65號1 樓房屋之所權人，就其主張
    有權占用系爭65 號1樓房屋應負舉證之責。(二)台灣地區做營
    業使用之違章建築比比皆是，65號1、2樓房屋乃合法建物，
    有台北縣政府建設局核發之台北縣除合法房屋剩餘部分就地
    整建房屋完工證明書可證，且上訴人乙○○以前亦將65 號1
    樓房屋做營業使用。(三)上訴人甲○○於原審持有65號2 樓房
    屋之鑰匙，並於被上訴人提出65號2樓房屋獨立電錶之97年7
    月、9月之電費證明文件後，上訴人甲○○承認占用65號2樓
    房屋，顯見其係以單獨所有權人之意思占用65號2 樓房屋全
    部云云。並聲明：上訴駁回。
二、上訴人則以：(一)系爭65號房屋原係訴外人張邱錦章所有，張
    邱錦章生前於72 年間將系爭1樓房屋借予上訴人乙○○使用
    ，上訴人乙○○自72年11月21日在該址設立瑞芳視聽社經營
    錄影帶出租事業，張邱錦章死亡前從未有將系爭65號1 樓房
    屋收回之表示，繼承人亦未有向上訴人乙○○表示終止使用
    之意思，甚至上訴人乙○○開設之瑞芳視聽社於80年5月1日
    註銷登記，亦係委請被上訴人代辦相關事宜，可見張邱錦章
    與上訴人乙○○間存有以房屋存在為使用借貸期限之合意，
    是上訴人乙○○占有使用系爭65號1 樓房屋，並非無權占用
    。(二)系爭65號2 樓現為空屋，不但牆壁未為油漆粉刷，且未
    安裝任何基本衛生設備，處於無人使用狀態。上訴人甲○○
    實際居住使用之處所為隔壁之63 號2樓房屋，有台北縣瑞芳
    鎮東和里里長辦公室開具之證明書可參，被上訴人僅以系爭
    房屋2樓有一道門與隔壁63號2樓相通，即稱系爭65號2 樓房
    屋為上訴人甲○○所占用，誠屬有誤。且系爭65號2 樓與隔
    壁63號2 樓房屋打通裝置門戶進出，係張邱錦章生前所為，
    非上訴人甲○○所為，此亦為被上訴人所明知，被上訴人竟
    稱係上訴人甲○○所打通，更屬不實。系爭65號1、2樓房屋
    現登記為被上訴人、上訴人甲○○、訴外人邱春養等3 人公
    同共有，縱上訴人甲○○有使用65號2 樓情事，惟並未排除
    被上訴人使用，自無不當得利之情事。(三)系爭65號房屋係無
    辦理保存登記之房屋，與隔壁63號房屋為合法建築不同，無
    法供作營業場所使用，1 樓房屋現供作上訴人乙○○個人住
    家使用，面積113.4平方公尺，較63號1樓房屋125.25平方公
    尺為小，且臨路之面向凹陷，自外均無法看見，價值應低於
    63號房屋，被上訴人以63 號1樓房屋之租金價格計算系爭65
    號1樓房屋之租金價格，有失客觀。另被上訴人就系爭65 號
    2樓房屋主張以每月9,000元計算租金，並未提出任何依據，
    顯不可採等語抗辯。聲明：(一)原判決不利於上訴人部分廢棄
    。(二)上開廢棄部分，駁回被上訴人在第一審之訴。
三、兩造不爭執之事實：
  (一)緣坐落於臺北縣瑞芳鎮○○段874、875地號上之建物即門牌
    臺北縣瑞芳鎮○○路63號1、2樓及65號1、2樓房屋，均為訴
    外人張邱錦章（即上訴人甲○○、被上訴人之父，上訴人乙
    ○○之祖父）所興建，為其所有。
    上開874地號土地於76年5月18日登記於上訴人乙○○名下，
    875地號土地原登記於張邱錦章名下，迨張邱錦章於79年9月
    18 日去世後，於88年7月22日辦妥繼承登記於繼承人上訴人
    甲○○、被上訴人及訴外人邱春養等3 人公同共有。
    前揭63號1、2樓房屋於80年間辦理保存登記，登記於上訴人
    乙○○名下；另65號1、2樓房屋迄今未辦理保存登記，於張
    邱錦章死亡後，由上訴人甲○○、被上訴人及訴外人邱春養
    等3 人繼承，每人應有部分為1/3。
    上情為兩造所不爭執，並有土地及建物登記簿謄本可參（本
    院卷第41-43頁）。
  (二)系爭65號1、2樓房屋坐落於臺北縣瑞芳鎮○○段874、875地
    號土地上，前於88年間雖曾由上訴人甲○○、被上訴人及訴
    外人邱春養等3 人向臺北縣瑞芳地政事務所申辦建物第一次
    測量，在該地政事務所測量後檢查、核定前，因上訴人甲○
    ○申請撤銷而未核定，惟地政人員業已測量：65號1 樓房屋
    面積為169.98平方公尺，65號2樓面積為166.38 平方公尺，
    有被上訴人提出之建物測量草圖、臺北縣瑞芳地政事務所函
    件附申請撤銷文件可參（本院卷第54、57-59、63 頁），並
    為兩造所不爭執，且均同意系爭65號房屋坐落在874、875地
    號之面積依序按90%、10%之比例計算（本院卷第96頁）。
四、本件重要爭點在於：
  (一)被上訴人主張：上訴人乙○○占用系爭1 樓房屋，為無權占
    有；上訴人乙○○則抗辯：伊為系爭房屋1 樓所有權人張邱
    錦章之孫，始終與張邱錦章同住，有使用借貸關係，並非無
    權占有，是否正當？
  (二)被上訴人主張：上訴人甲○○占用系爭2 樓房屋，超過其應
    有部分1/3，有無理由？
  (三)被上訴人依不當得利之法律關係，請求上訴人返還占用系爭
    房屋之利得，應如何計算？
五、被上訴人主張：上訴人乙○○占用系爭1 樓房屋，為無權占
    有；上訴人乙○○則抗辯：伊與房屋原所有權人張邱錦章有
    使用借貸關係，並非無權占有，是否正當？
  (一)被上訴人主張：系爭65號1 樓房屋為上訴人乙○○占用之情
    ，業據上訴人乙○○自承：伊為房屋原所有權人張邱錦章之
    孫，伊自出生後即居住於此，並於72年11月21日起在此開設
    瑞芳視聽社經營錄影帶出租事業，嗣後結婚生子，在張邱錦
    章於79年9月18 日死亡後迄今均生活居住於此處明確（原審
    卷第35、73、93、100 頁，本院卷第29頁反面），堪信為真
    。
  (二)上訴人乙○○抗辯：伊自出生後即居住於此，張邱錦章生前
    允諾將65號1樓房屋出借予伊，供伊成家立業，2人間有以房
    屋存在為使用期限之默示合意，張邱錦死亡後，繼承人未向
    伊為終止之意思表示，則伊為有權占用等語。查65號1、2樓
    房屋係坐落於臺北縣瑞芳鎮○○段874、875地號土地上，有
    建物測量草圖在卷（本院卷第54頁），並為兩造所不爭執，
    而上開坐落基地中之874地號，係由張邱錦章於70 年間買受
    後，至76年5月18 日逕將土地辦理移轉登記於上訴人乙○○
    名下，有土地登記謄本可參（本院卷第41頁）；而系爭65號
    1、2樓房屋亦係由張邱錦章於70年間就地整建完工，有臺北
    縣於70年7月11 日核發之拆除合法房屋剩餘部分就地整建房
    屋完工證明書足憑（本院卷第35頁）。上訴人甲○○為張邱
    錦章之子，上訴人乙○○（54年1月23 日生）為其長孫，於
    72 年11月21日即在系爭65號1樓房屋獨資經營瑞芳視聽社，
    亦有戶籍謄本、臺北縣政府營利事業登記證可稽（原審卷第
    43-44、47 頁），復為兩造所不爭執，綜上可知：張邱錦章
    於70年間將65號1、2樓房屋整建，上訴人乙○○自出生後即
    基於長孫之家屬身分，與祖父張邱錦章居住於系爭65號1 樓
    房屋，直至張邱錦章於79年9月18 日去世止，核與社會倫理
    中祖父與長孫同居之傳統相符；上訴人在成長後於72年間即
    在此址經營事業（瑞芳視聽社），祖父張邱錦章並於76年間
    （上訴人乙○○已成年）逕將房屋坐落之874 地號土地登記
    於上訴人乙○○名下，亦與民間之祖父照顧培植長孫，讓長
    孫有不動產以供生活及發展事業之習慣一致。是斟酌上開輔
    佐證據，足認上訴人主張：祖父張邱錦章同意將系爭65 號1
    樓房屋出借予伊成家立業，2 人間有使用借貸之法律關係一
    節，應屬可採。
  (三)系爭65 號1樓房屋原所有權人張邱錦章將之出借予上訴人乙
    ○○，目的在使上訴人乙○○安心生活，發展事業，並未約
    定返還期限，屬於未定返還期限之使用借貸契約，則依民法
    第470條第1項中段規定，應於借貸目的使用完畢時返還之。
    又貸與人張邱錦章其後於79年9月18 日死亡，則上開使用借
    貸契約之貸與人權利義務關係由張邱錦章之繼承人即上訴人
    甲○○、被上訴人及訴外人邱春養等3 人繼承，至本件訴訟
    事實審言詞辯論終結前，並無上開繼承人就此未定返還期限
    之使用借貸契約對上訴人乙○○為終止使用借貸契約意思表
    示之證據，則上訴人乙○○抗辯：其就系爭65 號1樓房屋基
    於使用借貸之關係，為有權占用之借用人一節，洵屬有據。
六、被上訴人主張：上訴人甲○○占用系爭2 樓房屋，超過其應
    有部分1/3，有無理由？
  (一)被上訴人主張：上訴人甲○○雖為系爭65 號2樓房屋之公同
    共有人之一，應有部分為1/3 ，未經全體共有人同意竟占用
    2樓房屋全部一節。上訴人甲○○先辯稱：系爭65號2樓為空
    屋，不但牆壁未為油漆粉刷，且未安裝任何基本衛生設備，
    處於無人使用狀態；其後改陳：係就自己應有部分1/3 之部
    分堆放物品云云。
  (二)按占用係指對於標的物有事實上之管領力，標的物若為不動
    產，對之有事實上之管領即屬占用，不以居住為限。又分別
    共有之各共有人，按其應有部分對於共有物之全部有使用收
    益之權，所謂應有部分，係指分別共有人得行使權利之比例
    ，而非指共有物之特定部分，故共有人對共有物之特定部分
    使用收益，仍須徵得他共有人全體之同意，故共有人如逾越
    其應有部分之範圍使用收益時，即係超越其權利範圍而為使
    用收益，其所受超過利益，要難謂非不當得利，最高法院57
    年台上字第2387號、62年台上字第1803號判例意旨參照。
  (三)經查上訴人甲○○確堆放物品於系爭65號2 樓房屋內，已據
    上訴人甲○○於原審自承在卷（原審卷第93-94 頁），參酌
    觀察系爭2樓房屋現場照片（原審卷第78-86頁）可知：上訴
    人甲○○堆放之物品散放於2 樓房屋內各處，上訴人甲○○
    復未舉證證明伊與其他共有人即被上訴人、訴外人邱春養達
    成分管之協議，則其所辯：將物品置放於屋內，未逾應有部
    分1/3部分，應非可採。又系爭65號2樓並無對外可供進出之
    門徑，僅與63號2 樓房屋有門可供通行，此為兩造不爭執之
    事實，而上訴人甲○○就該門鎖有鑰匙，已據其於原審97年
    8月11日當庭陳明（原審卷第56 頁），茲不提供該鑰匙予包
    括被上訴人在內之其他共有人，已見其有排除被上訴人就系
    爭65號2樓使用收益之意灼然。 上訴人甲○○雖至本審翻異
    前詞否認有65號2樓之門鎖鑰匙（ 本院卷第30頁），惟斟酌
    其若無鑰匙， 自無可能將物品自其居住之63號2樓搬入置放
    於65號2樓屋內之可能， 是其事後改變陳述，委無可採。至
    於65號2樓屋內牆壁雖未油漆粉刷，亦無衛浴設備， 仍不改
    上訴人甲○○對系爭65號2樓房屋有事實上管領力之狀 態。
    是上訴人甲○○所辯各節，均非足取，故被上訴人主張上訴
    人甲○○占用系爭65號2樓房屋全部，應屬有據。
七、被上訴人依不當得利之法律關係，請求上訴人返還占用系爭
    房屋之利得，應如何計算？
  (一)被上訴人請求上訴人乙○○給付不當得利部分：
    依上所陳，上訴人乙○○占用系爭65號1 樓房屋係基於與原
    所有權人張邱錦章有未定期限之使用借貸法律關係，於貸與
    人張邱錦章於79年9月18 日死亡後，繼承人迄今未對上訴人
    乙○○為終止使用借貸之意思表示，則上訴人乙○○仍屬有
    權占用，核與不當得利之無法律上原因要件有所不合，故被
    上訴人基於不當得利之法律關係，請求上訴人乙○○給付系
    爭65號1樓房屋自92 年1月1日起至96年12月31日止相當於租
    金之利得，自屬無據，應予駁回。
  (二)被上訴人請求上訴人甲○○給付不當得利部分：
    1.按各共有人按其應有部分，對於共有物之全部有使用收益
      之權，係指各共有人得就共有物全部於無害他共有人之權
      利長度內，可按其應有部分行使用益權而言，故共有人如
      逾越其應有部分之範圍使用收益時，即係超越其權利範圍
      而為使用收益，其所受超過利益，要難謂非不當得利，最
      高法院55年台上字第1949號判例著有明文。又無權占有他
      人房屋，可獲得相當租金之利益，為社會通常之觀念。
    2.查上訴人甲○○占用系爭65號2 樓房屋全部，超過其應有
      部分1/3而受有利益，被上訴人就系爭房屋應有部分1/3之
      使用收益遭到損害，二者間有直接因果關係，則被上訴人
      依民法第179 條規定，請求上訴人甲○○返還自92年1月1
      日起至96年12 月31日止5年內所受相當於租金之不當得利
      ，洵屬有據。
    3.又城市地方房屋之租金，以不超過土地及其建築物申報總
      價年息10%為限，土地法第97條第1項定有明文。查上訴人
      甲○○係將65號2 樓房屋供自行放置物品之用，並非供營
      業之用，有屋內照片可參（原審卷第78-86 頁）；該屋坐
      落於臺北縣瑞芳鎮○○段874、875地號土地上，臺北縣瑞
      芳鎮係臺北市之北部衛星鄉鎮，屬於城市地方，應有上開
      土地法規定之適用。再系爭65號2樓房屋面積166.38 平方
      公尺，有兩造不爭執之建物測量草圖可按（本院卷第54頁
      ）；並經兩造同意系爭房屋坐落於874、875地號土地之面
      積依序按90%、10%之比例計算（本院卷第96頁），予以計
      算65號2樓房屋坐落於875地號上之面積為16.64 平方公尺
      （小數點2位以下四捨五入）。另874地號土地之所有權人
      為上訴人乙○○，被上訴人並無所有權；875 地號土地所
      有權人為上訴人甲○○、被上訴人及訴外人邱春養，每人
      應有部分為1/3，亦有土地登記謄本（本院卷第41-42頁）
      ，並為兩造所不爭執。而875 地號土地之申報地價為每平
      方公尺3,520元，65號2 樓房屋之房屋課稅現值為199,700
      元，亦有土地登記謄本、臺北縣政府稅捐稽徵處房屋課稅
      現值證明書附卷（原審卷第42、8 頁）。本院審酌：系爭
      65號2樓房屋位於瑞芳鎮○○路上，面臨雙向各1線道之中
      山路上，鄰近有瑞芳國小、瑞芳火車站，附近有便利商店
      及市場，交通及生活機能均普通，系爭房屋之屋齡已有20
      年等情，有兩造所提系爭房屋現場照片及地理位置圖可稽
      （原審卷第53-54頁，本院卷第46-47、48-49 頁），因認
      被上訴人因不能使用系爭房屋而受有相當於租金之損害以
      土地及建築物申報總價之年息5%計算為允當。被上訴人雖
      主張：系爭65號2樓房屋之租金每月應有9,000元云云，惟
      並未舉證任何證據以明，自難採認。準此，上訴人甲○○
      占用系爭65號2樓房屋全部，致被上訴人就其應有部分1/3
      自92年1月1日起至96年12月31日止（5 年）所受相當於租
      金之損害金額為21,523元【因被上訴人並非874 地號之土
      地所有權人，故僅計算該屋坐落875 地號土地之申報地價
      價額為58,573元（3,520x16.64=58,573，元以下四捨五入
      ，下同）；系爭65號2樓房屋之現值為199,700元，則被上
      訴人所受應有部分1/3 之租金損害計算式為：[ (58,573+
      199,700)] x 5% x5x1/3 =21,523 】。被上訴人逾上開數
      額之請求，即非有據，應予駁回。
八、綜上所述，被上訴人依不當得利之法律關係，請求上訴人甲
    ○○給付於21,523元，及自原審起訴狀繕本送達翌日即97年
    7月9日起算法定遲延利息之範圍內，為有理由，應予准許；
    被上訴人其餘逾上開准許範圍及對上訴人乙○○之請求，則
    屬無據，應予駁回，其敗訴部分之假執行之聲請亦失依附，
    應併予駁回。原審就超過上開應准許部分，為上訴人敗訴之
    判決，並為假執行之宣告，尚有未洽，上訴意旨就此部分指
    摘原判決不當，為有理由，爰由本院廢棄改判如主文第二項
    所示。至於上開應准許部分，原審判命上訴人給付，並為假
    執行之宣告，並無違誤，上訴意旨仍執陳詞，求予廢棄，為
    無理由，應駁回其上訴。
九、據上論結：本件乙○○之上訴為有理由，甲○○之上訴為一
    部有理由，一部無理由，依民事訴訟法第450條、第449條第
    1 項、第79條，判決如主文。
中    華    民    國    98    年    5    月     13    日
                    民事第一庭
                        審判長法  官  張耀彩
                              法  官  盧彥如
                              法  官  林金吾
正本係照原本作成。
不得上訴。
中    華    民    國    98    年    5     月    13    日
                              書記官  張淑芳

司法院資訊處製作；財團法人民間司法改革基金會備份。
